【裁判字號】    98,訴,890
【裁判日期】    990121
【裁判案由】    政府採購法
【裁判全文】
臺北高等行政法院判決
                                       98年度訴字第890號
                                    99年1 月7 日辯論終結
原      告  喬騰機械工程股份有限公司
代  表  人  甲○○（董事長）
訴訟代理人  吳祝春  律師
複 代理 人  王珽顥  律師
被      告  臺灣電力股份有限公司核能火力發電工程處龍門施
            工處
代  表  人  乙○○
訴訟代理人  簡維能  律師
            陳美華  律師
上列當事人間政府採購法事件，原告不服行政院公共工程委員會
中華民國98年3 月6 日訴0000000 號審議判斷，提起行政訴訟，
本院判決如下：
    主      文
原告之訴駁回。
訴訟費用由原告負擔。
    事實及理由
一、事實概要：
    原告標得被告即招標機關臺灣電力股份有限公司核能火力發
    電工程處龍門施工處辦理之「龍門（核四）計畫第一、二號
    機廠用電梯製造及安裝之財物採購（龍門輔字第011 號）」
    標案，並於民國（下同）91年5 月16日與被告簽訂國內採購
    財物契約（契約編號：龍施材採910505號，下稱系爭契約）
    。嗣被告以原告未於催告期限內履約，業經其終止部分系爭
    契約，而有政府採購法第101 條第1 項第12款之情形，以97
    年6 月16日D 龍施字第09706003471 號函通知擬將原告名稱
    及相關情形刊登政府採購公報，原告不服，經向被告異議後
    ，復不服被告97年7 月17日D 龍施字第09707001731 號函復
    維持原決定之異議處理結果，提起申訴，遭審議判斷駁回，
    遂提起本件行政訴訟。
二、本件原告主張：
    (一)系爭契約於91年5 月16日簽訂，依契約中廠房電梯製造及
      安裝工作時程表，自91年9 月15日起分項由被告交付原告
      施工，最後一項（#2機反應器廠房）應於94年11月27日交
      付，契約竣工日為95年5 月26日。惟被告核四建廠進度嚴
      重落後，至95年5 月26日止僅交付一般行政大樓等8 部電
      梯升降道及機房（契約數量共54部）供原告施作，其完成
      金額僅為契約價金之7.3%，剩餘46部電梯升降梯及機房未
      完成，無法交付原告施作。雙方幾經協調未果，原告基於
      施工期程無法確定，加以金屬物價上漲，無法承擔巨額虧
      損，乃依據系爭契約第57條及民法第507 條規定，以96年
      6 月1 日喬字第96106 號函通知被告解除系爭契約尚未施
      作之第1 至6 及第9 至17分項工程。
    (二)系爭契約之「延誤履約期限，情節重大」應歸責於被告：
      1.依契約中「廠房電梯製造及安裝工作時程表」招標機關
        應於94年11月27日交付最後1 項（#2機反應器廠房）供
        原告施作。復依契約中採購規範及施作說明書第伍章製
        造安裝細則4.3.3 款「第1 至17分項各建築物電梯安裝
        自甲方通知開工日起180 日曆天內竣工（含試車、調整
        、測試。其主管機關或代檢機關之安全檢驗及申請合格
        證之取得則不計工期）」規定核算，契約竣工日應為95
        年5 月26日。
      2.查至契約竣工日（95年5 月26日）止，被告僅交付一般
        行政大樓等8 部電梯予原告，被告於94年6 月14日及95
        年8 月18日兩次曾提供更新時程表，其最後一批交付日
        期分別為「廠內低幅設廢料貯存倉庫（97年8 月1 日）
        」及「倉庫、冷修配廠、修配工廠（98年5 月1 日）」
        ，其延誤履約期限長達3 年餘，豈可歸責於原告。
      3.系爭契約之54部電梯分別裝設於23棟建築及廠房內，與
        電梯工程界面、進度有關之土建、機電、主（發電）設
        備之其他廠商甚多，然於履約期間，被告並未依一般工
        程計劃管理方式，定期邀集所有廠商召開整體工程進度
        檢討會議。謹以自網路下載核能四廠相關資訊彙整(四)核
        四停建後復工之修正計劃所述「一號機預定於2006年7
        月15日商轉、二號機預定為2007 年7月15日商轉」之目
        標期程，且亦未能達成。
      4.因政策及若干民意反對，導致核四計劃之嚴重拖延，故
        被告數度延宕未將分項工作交付原告施作，原告之財務
        及商譽均受有損害，豈料被告反將延誤履約諉過於原告
        ，實違反政府採購法第6 條第1 項所揭示之「維護公共
        利益及公平合理為原則」之精神。
    (三)原告解除契約合法：
      1.依系爭契約第57條解除：
        (1)查該條約定「非因可歸責於賣方之情形，買方通知賣
          方部分或全部暫停執行，得補償賣方因此而增加之必
          要費用。但暫停執行期間累計逾6 個月者，賣方得通
          知買方終止或解除部分或全部契約。」
        (2)系爭契約於91年5 月16日簽訂，依契約中廠房電梯製
          造及安裝工作時程表，自91年9 月15日起分項由被告
          交付原告廠商施工，最後1 項（#2機反應器廠房）應
          於94年11月27日交付，其契約竣工日為95年5 月26日
          。因核四建廠進度嚴重落後，至95年5 月26日止僅交
          付一般行政大樓等8 部電梯，其餘部分均未按上揭廠
          房電梯製造及安裝工作時程表交付原告施工，至96年
          6 月1 日止，顯已超過最後1 項之應交付日期94年1
          1 月27日逾1 年6 個月，甚至亦超過契約竣工日期逾
          1 年，且該等逾期係因核四整體工程延宕，無任何可
          歸責原告即賣方之事由。被告既未能交付致原告無法
          施工而暫停執行，顯已逾契約第57條所定之6 個月期
          間，是原告就尚未交付之分項工程解除契約，不僅合
          法，亦屬合理。
        (3)被告雖抗辯未曾通知原告暫停執行部分或全部財物之
          採購，遑論有暫停執行期間累計逾6 個月云云。惟依
          系爭契約第57條文義以觀，該條文前段係規範買方即
          被告之權利，此觀該條文係規定買方得補償賣方之必
          要費用後，通知賣方暫停執行自明；而該條文後段則
          係規範賣方即原告之權利，此觀該條文係規定賣方得
          通知買方終止或解除部分或全部契約，但前提為累計
          暫停執行期間逾6 個月。是賣方通知買方解除契約之
          前提係累計暫停執行逾6 個月，此與被告是否通知原
          告暫停執行無關。否則倘被告因實際上遲延交付可供
          施作之工程，致原告無法施作電梯安裝而須暫停執行
          ，若被告故意不為此項暫停執行之通知，則原告豈非
          將無限期等待，此顯屬脫法行為之抗辯而不足採。是
          無論依文義解釋或民法之誠信原則，系爭契約第57條
          後段關於原告通知被告解除契約所需之累計暫停執行
          逾6 個月，並無須經被告之通知，被告上開抗辯，顯
          不可採。
        (4)又按機關訂定採購契約應以維護公共利益及公平合理
          為原則，政府採購法第6 條第2 項定有明文。系爭契
          約第57條後段所定之賣方即原告之權利，倘係植基於
          買方即被告之通知始有累計暫停執行期間之適用，顯
          與同條前段所定買方之權利無須賣方之同意，二者顯
          屬失衡而悖離公平合理之原則。且如前所述，倘如被
          告之辯稱，只要買方不為通知之行為，縱令實質上已
          處於暫停執行之狀態，亦顯無該條文後段之適用，則
          該條文後段豈非成為具文，是被告抗辯未曾通知原告
          暫停執行而無累計暫停執行期間之適用，顯與政府採
          購法第6 條第2 項之規定不符。
      2.民法第507 條部分：
        (1)按工作需定作人之行為始能完成者，而定作人不為其
          行為時，承攬人得定相當期限，催告定作人為之。定
          作人不於前項期限內為其行為者，承攬人得解除契約
          ，並得請求賠償因解除而生之損害。民法第507 條第
          1 項及第2 項分別定有明文。
        (2)查系爭契約之工作係電梯採購及安裝，承攬人即原告
          施作電梯安裝時，需定作人即被告提供諸如電梯昇降
          孔道及機房等設施之協力工作，倘被告未能提供此等
          協力設施，原告即無從施作。原告分別於95年7 月13
          日、96年1 月4 日、同年3 月19日，催告被告交付供
          電梯安裝之電梯升降孔道及機房之預定期程，實質上
          即係催告被告應提供可供電梯安裝施作之設施，被告
          均以各種理由而未提供原告施作上之協力設施，是原
          告既已催告被告為應提供之協力義務，至96年6 月1
          日既仍未提供，自屬已定相當期限催告，被告未於相
          當期限內為該行為，原告自可依民法第507 條第2 項
          規定，解除契約並請求損害賠償。
        (3)被告辯稱系爭採購契約施工說明書第伍章5.4 規定「
          各建築物各高（工）程預訂進度表僅供參考……」、
          5.8 規定「本契約須配合各結構物施作埋件、運交、
          組裝及工檢時，乙方應全力配合，以利工進」云云。
          惟查，此等規定係為工程進度倘有較預定時程迅速時
          ，為免契約之乙方即賣方以契約所定時程尚未屆期而
          拒絕配合，影響工程進度，乃訂定此等約定，是此等
          條款並不適用於工程進度落後之情形，否則若工程進
          度超前與落後均可適用，該等條文亦形同具文而無存
          在之必要。且規定乙方應全力配合，卻未規定相應之
          權利，亦顯然違反民法之誠信原則及政府採購法之公
          平合理原則。
        (4)至被告辯稱「況原告僅係分別於95年7 月13日、96年
          1 月4 日函請被告提供『預定安裝期程』，而被告亦
          分別予以函覆最新『預定安裝期程』」乙節，因被告
          之函覆，均僅載預定安裝時程表僅供參考，原告仍須
          依本契約施工說明書第5.8 節規定全力配合辦理云云
          ，顯見被告雖形式上函覆，惟函覆內容均未依採購契
          約所定時程提供施作配合，僅提供不斷更改之安裝時
          程表，實質上未能提供電梯安裝施作之協力設施，僅
          係拖延其應配合之協力義務，是被告辯稱並無不履行
          協力義務乙節，顯無可採。
      3.綜上所述，系爭契約除第3 分項第1 號汽機廠房電梯、
        第5 分項第1 號控制廠房電梯、第5 分項第1 號開關廠
        房電梯，因已進行施工，暨第18分項工程，因係電梯設
        備之維修保養，乃電梯完工後始有履約之問題，故不在
        解除契約範圍內，其餘尚未施作之第1 分項至第6 分項
        、第9 分項至第17分項工程，已合法於96年6 月1 日解
        除。
    (四)至於解除契約後，原告與被告間關於系爭工程之合意行為
      ，均屬新契約之訂定，與系爭契約無關：
      1.被告辯稱原告於解除契約後，就系爭工程仍有繼續履行
        之行為，惟契約既已合法解除，即不得撤銷，民法第25
        8 條第3 項定有明文。是解除契約後，兩造間之合意行
        為，乃屬新約之約定，縱令新契約內容與原系爭契約相
        同，亦不失為新契約之合意，被告以原告仍有履約行為
        ，辯稱原系爭契約並未解除乙節，顯屬無據而不可採。
      2.另關於被證12至被證18部分，對於形式真正不爭執。惟
        其原因係施工前須先行送審施工圖，待被告審核通過後
        ，始得進場施作。查當時兩造契約雖已終止，惟部分工
        程倘未即時施作，不僅影響其他工程進展，且日後再予
        施作亦將倍增時間及成本；而原告本為施作廠商，前於
        96年6 月1 日解除尚未施作部分之分項契約，其原因係
        被告延宕工程進度，致原告不堪物價上漲及管理成本增
        加之成本負擔，被告均不同意追加物價調整金額，原告
        乃依法解除尚未施作部分，以避免虧損擴大，惟對於已
        解除之分項工程，仍願意繼續以當時合理之價格與被告
        成立新契約，惟新契約未正式簽訂前，部分工程既有即
        時施作之必要，原告自會予以配合而繼續施作。
      3.嗣於96年12月28日，兩造簽訂契約，查該契約形式上雖
        係第5 次契約變更，惟契約內容既有變更，即屬新契約
        之簽訂，且該次簽約內容符合當時市場之合理價格，原
        告既認合約內容公允，自無不簽訂之理。
    (五)審議判斷違反依法行政規定：
      查行政院公共工程委員會駁回原告之申訴所憑之理由係原
      告雖主張於96年6 月1 日與被告解除部份契約，惟卻於96
      年12月25日就已解除之部份申報開工，另復於96年12月28
      日與被告簽訂第5 次契約變更補充施工說明書，其中並約
      定本次契約變更工期依補充施工說明書規定辦理，契約價
      金仍載為全部價金，顯見原告亦認與被告間之契約仍然存
      在云云。惟查：
      1.按解除契約之意思表示，不得撤銷。民法第258 條第3
        項定有明文。查系爭契約之部分分項工程既已於96年6
        月1 日解除，即無許原告日後再以意思表示撤銷。
      2.原告於96年12月25日申報開工前之96年9 月13日以喬字
        第96204 號函要求被告檢驗該電梯料以便進場時，亦於
        同函說明二表示「重申解除系爭契約尚未施作之分項工
        程」。是原契約之分項工程契約已解除甚明。
      3.原契約既已解除，即無從撤銷，至原告於96年12月25日
        申報開工之部份僅係#1號機開關廠房電梯，應認係屬新
        契約之議定，且範圍僅及於#1號機開關廠房電梯，並非
        原契約之繼續，其範圍亦非全部分項工程之合意，又新
        契約之範圍既僅及於#1號機開關廠房電梯，則其他已解
        除契約之分項工程並未達成新契約之合意，自無被告所
        指違約之情事。
    (六)綜上所述，系爭契約之部分分項工程契約既已於96年6 月
      1 日解除，則嗣後被告所為之催告施作顯不生效力，原告
      即無履行之義務，被告以原告於解除系爭契約後，未履行
      系爭契約為由，依政府採購法第101 條第1 項第12款之規
      定，將原告刊登政府採購公報，顯有違誤。為此，提起本
      件訴訟，並聲明求為判決：申訴審議判斷及異議處理結果
      均撤銷。
三、被告則辯以：
    (一)查系爭契約兼有工程及財物採購二種性質，惟系爭採購契
      約關於財物採購所占預算金額比率較高，故依政府採購法
      第7 條第4 項規定，將系爭契約定為財物採購契約，合先
      敘明。
    (二)原告於96年6 月1 日所為解除契約之意思表示，並不合法
      ：
      1.本件並無系爭契約第57條規定情形
        (1)系爭契約第57條規定係適用在被告就財物採購有通知
          原告停止執行之情形。然被告未曾通知原告暫停執行
          部分或全部財物之採購，遑論有暫停執行期間累計逾
          6 個月。則原告以上開條文為據，主張行使解除部分
          契約權利云云，顯與契約未合。
        (2)原告並不否認被告未曾通知原告暫停執行部分或全部
          財物之採購，卻另主張系爭工程因核四建廠進度嚴重
          落後，致預定進度與實際進度相距逾1 年，甚至1 年
          6 個月，且該等逾期無可歸責於原告之事由，而被告
          既未能交付原告施工而暫停執行，顯已逾契約第57條
          所定6 個月期間云云，要與契約第57條規定不符，且
          與事理有違，自無可採。
        (3)原告主張系爭契約第57條前段係規範買方即被告之權
          利，後段係規範賣方即原告之權利，賣方通知買方解
          除契約之前提係累計暫停執行逾6 個月，與被告是否
          通知原告暫停執行無關。否則倘被告故意不為此項通
          知，原告豈非無限期等待，故該條後段關於原告通知
          被告解除契約所需累計暫停執行逾6 個月，無須經被
          告通知云云。惟
          a.系爭契約第57條前、後段規定，均係適用在因非可
            歸責於賣方之事由，買方通知賣方部分或全部暫停
            執行時，故原告之主張，顯然曲解契約文意，而無
            可採。
          b.另被告就系爭工程無故意不為暫停執行部分或全部
            之通知，況系爭工程亦無須暫停執行部分或全部情
            事，則原告假設被告故意不為此項暫停執行之通知
            ，將致其無限期等待云云，亦無足取。
        (4)綜上，本件並無採購契約條款第57條規定之適用。
      2.本件亦無民法第507 條規定之適用
        (1)系爭工程本須配合主體建築物、機電等相關工程之施
          工進度進行施作，有系爭契約施工說明書第伍章5.4
          規定「各建築物各高（工）程預定進度表僅供參考，
          乙方必須完全責任配合甲方工程實際進度進行預埋及
          施工」、5.8 規定「本契約須配合各結構物施作埋件
          、運交、組裝及工檢時，乙方應全力配合，以利工進
          。」可證。準此，契約既已就原告應配合被告工程相
          關界面實際進度為約定，自無民法第507 條規定之適
          用。
        (2)原告亦知其應配合被告工程相關界面實際進度，故其
          於契約存續期間，數度函請被告提供本契約內各廠房
          結構預定完成時程，有其94年5 月17日喬字第94111
          號函、95年7 月13日喬字第95117 號函、96年1 月4
          日喬字第96009 號函、96年3 月19日喬字第96009 號
          函請求被告提供「預定安裝期程」；而被告分別予以
          函覆最新「預定安裝期程」之情，亦有被告95年8 月
          18日D 龍施字第09507001951號函、96年3 月28日D龍
          施字第09601000901 號函及原告自行製作之「業主預
          訂提供電梯安裝時程變更表」可參。顯見原告函請被
          告提供「預定安裝期程」部分，被告均已提供，並無
          不履行協力義務情事。
        (3)原告於96年6 月1 日發函主張解除部分契約後，仍繼
          續履行契約上之承攬工作
          a.原告96年6 月1 日發函解除部分契約後，尚於96年
            12月6 日及同年月25日分別就其主張已解除契約之
            部分電梯即第一號機控制廠房電梯(1F32-ELV-0005
            ) 工程第一號機開關廠房電梯(1F32-ELV-0006) 工
            程申報開工；甚至於96年12月28日與被告簽訂第5
            次契約變更書暨補充施工說明書，並約定系爭契約
            變更工期依補充施工說明書辦理，契約價金仍記載
            為全部價金。
          b.另原告於96年6 月1 日解除契約之同日，亦寄發喬
            字第96108 、96109 號函，分別發行系爭工程之汽
            機廠房升降機軌道組裝大圖樣管制版、車廂框架圖
            管制版，並於同年6 月6 日寄發喬字第96113 、96
            114 、96115 號函，分別發行控制廠房、開關廠房
            之電梯車廂內部設計圖、軌道組裝大樣圖、操作盤
            圖、電梯機房配置組立圖管制版，及乘場門及門框
            固定大樣圖管制版；96年6 月9 日寄發喬字第9611
            8 、96119 號函，分別發行電梯車廂頂部配置圖管
            制版、機坑彈簧緩衝器管制版、96年7 月5 日寄發
            喬字第96144 號函，檢送系爭工程2S電梯乘場防火
            門防火測試期程、96年8 月7 日提出車廂、乘場操
            作盤及顯示器設計圖、96年8 月31日寄發喬字第96
            187 號函，發行汽機廠房電梯機房配置組立圖、96
            年9 月6 日喬字第96196 號函，發行電力簽引式捲
            揚機斜式及其主要規格設計圖。
          c.又依原告製作自96年12月25日起至97年4 月7 日止
            之公共工程施工日誌，亦足證明原告於發文解除契
            約後，仍有施作其所謂已解除之工程即第5 分項工
            程中之1F32-ELV-0006 電梯；而原告於97年1 月14
            日、1 月24日、2 月21日、2 月25日、3 月5 日、
            3 月7 日亦分別提出有關即第5 分項工程中之1F32
            -ELV-0006 電梯之器材檢驗表、器材自主檢驗表、
            器材會勘記錄表、自主檢驗表附表、安裝檢驗表、
            安裝會驗紀錄表、軌道安裝自主檢查表、乘場出入
            口安裝自主檢查表。
          d.足證，原告於96年6 月1 日發函解除部分契約之日
            及該日之後，仍繼續為契約上之承攬工作。是其顯
            然仍認兩造契約存在甚明。
        (4)原告嗣後另主張其函請被告提供「預定安裝期程」與
          催告被告提供可供安裝電梯施作之設施云云。惟原告
          所述，要與事理未符，而無可採。
        (5)原告並主張系爭契約施工說明書第伍章5.4 規定係適
          用於工程進度較預定時程迅速時，但不適用於工程進
          度落後時云云。然上揭規定並未特別約定僅適用於工
          程進度較預定時程迅速之情，自係於工程進度落後時
          ，亦有適用。故原告之主張，顯然曲解契約條文之文
          意。
        (6)是以，本件並無民法第507條規定之適用。
      3.原告於96年6 月1 日解除契約，與約定不符，亦與法未
        合，兩造契約自不因此致部分解除。
      4.至於原告主張其於96年6 月1 日解除部分契約，即無許
        日後再以意思表示撤銷，且原告於96年12月25日申報開
        工前之96年9 月13日以喬字第96204 號函已表明重申解
        除系爭契約尚未施作之分項工程，系爭契約之分項工程
        已解除，其後所為均屬新契約之議定，且範圍僅及於第
        一號機開關廠房電梯，申訴審議判斷違反行政法之規定
        云云。然
        (1)原告於96年6 月1 日解除部分契約，並不合法，其嗣
          後發文再為重申解除契約之意思表示，亦不生合法解
          除契約之效力。
        (2)再者，原告不僅於96年12月25日就第一號機開關廠房
          電梯申報開工，亦於96年12月6 日就第一號機控制廠
          房電梯申報開工；況原告於96年12月28日與被告簽訂
          第5 次契約變更補充施工說明書係就原契約範圍為變
          更，並有前揭多項繼續履行原契約之行為。
        (3)尤有甚者，第5 次契約變更書所附「變更補充施工說
          明書」第1 條載明「1.契約變更理由：因囿於同一分
          項工程各廠房之施工工序，或單一廠房……施工面積
          廣大，各區塊施工工期甚長及依序施工結果，致各電
          梯結構體無法同時完成，若單一結構體完成即要求承
          商開工安裝電梯，而其餘結構體短期內無法完成供安
          裝時，將造成工期計算之履約困擾。」第2 條記載「
          契約變更範圍：本次契約變更併入原約工程範圍辦理
          。」足證兩造辦理第5 次契約變更，係基於系爭契約
          所為變更，否則於系爭契約遭原告解除後，兩造合意
          為新契約，應直接簽訂契約，何須辦理契約變更？又
          何須於契約內記載「本次契約變更併入原約工程範圍
          辦理。」故兩造間除系爭契約及依據系爭契約約定嗣
          後辦理之契約變更外，並無其他新契約存在。
        (4)則原告以申訴審議判斷就其嗣後申報開工部分僅提及
          96年12月25日就第一號機開關廠房電梯申報開工，而
          未提及96年12月6 日就第一號機控制廠房電梯申報開
          工部分，為其與被告間係屬新契約之議定，且範圍僅
          及於第一號機開關廠房電梯部分云云，自與事理未合
          。
      5.系爭工程並無因行政院宣布核四停工而無法施工
        行政院係於89年10月27日宣布停工，惟於90年2 月14日
        宣布續建，而系爭契約係於91年5 月16日簽訂，是系爭
        工程並未受行政院宣布核四停工之影響甚明。原告主張
        系爭契約簽訂後，中途因核四停建拖延工程造成原告的
        負擔，原告根本不可能進去施工云云，顯與事實不符。
    (三)原告之履約確有符合政府採購法第101 條第1 項第12款「
      因可歸責於廠商之事由，致解除或終止契約者」之情事
      1.按系爭契約第52條規定「賣方履行契約時，有下列過失
        或違約情形之一者，買方得以書面通知賣方終止一部或
        全部契約；或解除一部或全部契約，且不補償賣方因此
        所生之損失。……(六)超過契約履行期限30天尚未交貨，
        或不履行契約……。」
      2.原告有超過契約履行期限30天尚未交貨，或不履行契約
        之情形
        (1)查系爭契約工作時程分為「基本設計」、「細部設計
          」、「製造」及「安裝」等4 個時程，有「廠房電梯
          製造及安裝工作時程表」可參。而「電梯之製造」為
          財物採購部分，不受他標影響仍可交貨；「電梯之安
          裝」為工程採購部分，則有可能受他標影響致安裝日
          期延後。從而，原告一旦未依規定期限交貨，即有違
          約之事實。
        (2)查被告就一號機汽機廠房土木結構於97年2 月1 日移
          交予原告。經被告於97年2 月5 日以D 龍施字第0970
          2000611 號函通知原告準備安裝開工，並儘速完成設
          計文件、採購、製造等前置作業，原告未予置理；被
          告再分別以97年2 月13日D 龍施字第09702001001 號
          函、97年2 月26日D 龍施字第09702003581 號函、97
          年3 月12日D 龍施字第09703002161 號函、97年3 月
          18日D 龍施字第09703003301 號函、97年3 月26日D
          龍施字第09703005331 號函、97年4 月3 日D 龍施字
          第09704000361 號函催告並限期原告改善，原告仍未
          回應。是被告於97年4 月29日以D 龍施字第09704000
          151 號函表示原告顯有不履約情事，故依據系爭契約
          第52條第(六)款規定，終止部分契約，要屬合法有據。
    (四)綜上，系爭採購契約之部分終止，係可歸責於原告，被告
      通知原告將其刊登政府採購公報，洵無違誤。為此求為判
      決駁回原告之訴。
四、查前揭事實概要所載之事實，以及原告以96年6 月1 日喬字
    第96106 號函通知被告依契約第57條約定及民法第507 條規
    定，解除系爭契約尚未施作之第1 至6 （1F32-ELV-5002 及
    1F32-ELV-0005 除外）、9 至17分項工程，嗣被告於97年4
    月29日以C 龍施字第09704000151 號函通知原告依契約第52
    條第6 款約定終止系爭契約尚未施作之第1 至6 、9 至18分
    項工程等情，為兩造所不爭執，並有招標公告、開標紀錄、
    系爭契約及原告96年6 月1 日解除契約函、被告97年4 月29
    日終止契約函等在卷可稽，堪認為真實。
五、歸納兩造上述之主張，可知本件爭執之重點在於：原告解除
    系爭契約尚未施作之分項工程是否合法？原告有無政府採購
    法第101 條第1 項第12款所定情事？茲審究如下：
    (一)關於原告解除系爭契約尚未施作之分項工程是否合法部分
      ：
      1.按系爭契約第57條約定：「因非可歸責於賣方（按即原
        告）之情形，買方（按即被告）通知賣方部分或全部暫
        停執行，得補償賣方因此而增加之必要費用。但暫停執
        行期間累計逾6 個月者，賣方得通知買方終止或解除部
        分或全部契約。」是依上開約定可知，賣方得依據該條
        但書行使契約解除權或終止權者，其要件有三：一買方
        通知賣方部分或全部契約暫停執行；二暫停執行期間累
        計逾6 個月；三暫停執行非因可歸責於賣方事由所致。
        而本件被告已否認有通知原告系爭契約部分或全部暫停
        執行之情事，原告復未就此舉證證明，核與上述要件一
        已有未符，且被告既未通知暫停執行，自無所謂暫停執
        行期間累計逾6 個月可言，此上述要件二亦有未合。準
        此，本件既與系爭契約第57條所定賣方得解除或終止契
        約之情形不符，原告依該條約定解除系爭契約尚未施作
        部分，其解除難謂合法。
      2.雖原告主張依約被告應於94年11月27日將最後1 分項工
        程交付原告施作，惟至96年6 月1 日原告解除契約時仍
        未交付，致原告無法施作而暫停執行，已逾6 個月期間
        ，且依文義解釋及誠信原則，賣方依系爭契約第57條解
        除契約只須實際上處於暫停執行狀態逾6 個月即可，與
        買方是否通知暫停執行無關，被告抗辯未通知暫停執行
        而無累計暫停執行期間之適用，與政府採購法第6 條第
        2 項（按應係同條第1 項之誤）規定應以維護公共利益
        及公平合理之原則不符云云。惟查：
        (1)政府採購法第6 條第1 項規定：「機關辦理採購，應
          以維護公共利益及公平合理為原則，對廠商不得為無
          正當理由之差別待遇。」旨在規範機關依政府採購法
          辦理採購時，其招標、決標等相關程序及事務之處理
          應以維護公共利益及公平合理為原則，不得為差別待
          遇。至於決標後與得標廠商簽訂契約，乃屬私法範疇
          ，應循私法自治、契約自由原則處理，自無政府採購
          法第6 條第1 項規定之適用，原告指稱被告所辯違反
          政府採購法第6 條第1 項規定，顯係出於誤會，合先
          敘明。
        (2)又系爭契約第57條約定之內容已詳述如前，其契約文
          義既已明確，足以表示當事人真意，即無須別事探求
          ，反捨契約文字而更為曲解（最高法院17年上字第11
          18號判例參照）。本件原告主張系爭契約第57條後段
          關於賣方解除契約所需累計暫停執行逾6 個月，無須
          經買方之通知，亦即只須實際上處於暫停執行狀態逾
          6 個月即可，與買方是否通知暫停執行無關乙節，顯
          與系爭契約第57條文義不符，難認可採；且上開約定
          既明訂於系爭契約內，而經兩造同意，基於契約自由
          原則，兩造均應受其拘束，原告徒以上開約定使被告
          得為脫法行為，有違誠實信用原則為由，主張依民法
          誠實信用原則亦應將契約第57條約定為如其前述之解
          釋，亦無足取。
        (3)再依系爭契約所附「廠房電梯製造及安裝工作時程表
          」之記載（見本院卷第20頁），最後1 項分項工程「
          #2機反應器廠房」之預定通知開始安裝日期固為94年
          11月27日，惟此既係「預定」日期，即非契約所定被
          告應交付廠房結構物供原告施作之確定日期，並參以
          系爭契約內容之一部即採購規範及施工說明書第伍章
          5.4 規定「各建築物各高程預定進度表僅供參考，乙
          方必須完全責任配合甲方工程實際進度進行預埋及施
          工。」5.8 規定「本契約須配合各結構物施作埋件、
          運交、組裝及工檢時，乙方應全力配合，以利工進。
          」暨4.3.3 約定「第1 至17分項各建築物電梯安裝自
          甲方通知開工日起180 日曆天內竣工（含試車、調整
          、測試。其主管機關或代檢機關之安全檢驗及申請合
          格證之取得則不計工期）。」足知原告就電梯安裝工
          程之施作應配合被告相關工程界面實際進度為之，並
          應於通知開工後180 日內竣工，至於預定進度表所載
          日期則係供做參考，並非被告應交付原告施作之確定
          日期。故原告以「廠房電梯製造及安裝工作時程表」
          所載最後分項工程之預定通知開始安裝日期（94年11
          月27日）據以計算契約竣工日期為95年5 月26日，進
          而主張該部分至96年6 月1 日其解除契約時仍未交付
          ，已分別逾應交付日期1 年6 個月、契約竣工日期1
          年，符合契約第57條所定暫停執行逾6 個月要件云云
          ，洵非可採。
      3.次按民法第507 條規定：「（第1 項）工作需定作人之
        行為始能完成者，而定作人不為其行為時，承攬人得定
        相當期限，催告定作人為之。（第2 項）定作人不於前
        項期限內為其行為者，承攬人得解除契約，並得請求賠
        償因契約解除而生之損害。」依該條就「定作人之協力
        及不為協力之效果」所為之規定加以觀察，必須該工作
        需定作人之協力始能完成，且其於承攬人所催告之相當
        期限內未為協力行為者，承攬人方得解除或終止契約。
        查本件原告就其電梯安裝工程之施作應配合被告相關工
        程界面實際進度為之，既如前述，是原告主張其工作需
        被告提供升降孔道及機房等設施始能施作，被告就此負
        有協力義務，即堪採認，依上開規定，被告如不為其應
        為之協力行為，原告即可定期催告，並於被告逾期仍未
        為協力行為時，解除或終止系爭契約。
      4.惟依原告所提其行使催告之證明即96年1 月4 日喬字第
        96009 號函及96年3 月19日喬字第96055 號函所載，其
        全文分別為「主旨：請提供最新版貴處『龍門（核四）
        計畫第一、二號機廠用電梯製造及安裝之財物採購』（
        龍門輔字第011 號）各廠房電梯升降道及機房預定交付
        本公司安裝之預定期程，以利後續工進安排。說明：貴
        處95年8 月21日提供之旨述工程預定期程，與現場工進
        顯有落後，請提供最新版預定期程，以利後續工進安排
        。」「主旨：再次敦請貴處提供『龍門（核四）計畫第
        一、二號機廠用電梯製造及安裝之財物採購』（龍門輔
        字第011 號）擬交付本公司安裝之電梯升降孔道及機房
        之預定期程，以利後續工進安排，請查照。說明：本公
        司於96年1 月4 日以喬字第96009 號函陳請貴處提供旨
        述預定期程，惟迄96年3 月19日仍未獲貴處函復，鑑於
        本（96）年度諸多廠房電梯須陸續進行安裝，為免影響
        工進，特再請貴處儘速提供旨述期程，以利後續工進安
        排。」綜觀上開2 函內容，原告請求被告提供交付其安
        裝之預定期程，該項請求非僅未定被告應提供之相當期
        限，且僅一再強調請求被告提供預定期程係為利後續工
        進安排，其全文意旨亦不足以表徵係就被告未為協力行
        為而督促催請被告為一定協力行為之意，自難認已發生
        催告之效力。蓋催告乃係意思表示，且係解除契約或終
        止契約之前置行為，其意思表示自應明確，非足以使受
        催告者知悉係督促、催請其為一定行為之意，並意識到
        如不為該行為將肇致契約遭解除、終止或受有不利益之
        法律效果，否則不生催告之效力。何況，本件被告於收
        受原告上開通知後，已於96年3 月28日以D 龍施字第09
        601000901 號函檢送載有最新預定安裝日期之「龍門計
        畫廠用電梯預定安裝時程表」予原告，並無不依原告請
        求而為之情事，亦有被告前述函文及時程表在本院卷第
        52-53 頁可參。從而，原告上開2 函因不生催告效力，
        被告即屬未受合法催告，原告未先合法催告即逕依民法
        第507 條規定解除系爭契約未施作部分，核與該條所定
        承攬人於催告後始得解除或終止契約之規定不符，其契
        約之解除自不合法。
    (二)關於原告有無政府採購法第101 條第1 項第12款所定情事
      部分：
      1.按政府採購法第101 條第1 項第12款規定：「機關辦理
        採購，發現廠商有下列情形之一，應將其事實及理由通
        知廠商，並附記如未提出異議者，將刊登政府採購公報
        ：……十二因可歸責於廠商之事由，致解除或終止契約者
        。」又系爭契約第57條第6 款約定：「賣方履行契約時
        ，有下列過失或違約情形之一者，買方得以書面通知賣
        方終止一部或全部契約；或解除一部或全部契約，且不
        補償賣方因此所生之損失。……(六)超過契約履約期限30
        天尚未交貨，或不履行契約，或所交貨品按契約規定經
        驗收或複驗結果不合格，或在買方通知期限內無法調換
        合格品者。」
      2.原告以96年6 月1 日喬字第96106 號函通知被告依契約
        第57條約定及民法第507 條規定解除系爭契約尚未施作
        部分，該解除並不合法，業已詳述如前，故系爭契約尚
        未施作部分並未因原告不合法之解除而消滅，原告仍有
        履行系爭契約之義務，自不待言。此由原告於96年6 月
        1 日發函解除系爭契約未施作部分後，仍於96年12月25
        日就其主張解除部分之第一號機開關廠電梯（
        1F32-ELV-0 006）工程申報開工（見本院卷第125 頁所
        附工程開工報表及第136 頁以下公共工程施工日誌），
        復於96年12 月18 日與被告簽訂第5 次契約變更書，除
        修訂「分項」安裝工期180 日曆天為「單台」安裝工期
        130 日曆天及增訂材料進場及檢驗完成付款辦法外，並
        約定「本次契約變更併入原約工程範圍辦理」，且載明
        原訂契約總價為84,600,000元、截至前次契約變更總價
        為83,801,883 元 （見本院卷第59-60 頁），均係履行
        原契約義務及延續原契約約定亦足佐證。雖原告稱其上
        開解除契約後之行為，屬與被告所訂新約，與系爭契約
        無關，惟此顯係臨訟主張，委無可採，併此敘明。
      3.查被告於97年2 月5 日以D 龍施字第09702000611 號函
        通知原告就一號機反應器廠房4 台電梯及廢料隧道電梯
        準備安裝開工、97年3 月12日以D 龍施字第0970300216
        1 號函通知原告就二號機控制廠房電梯及廢料隧道電梯
        準備安裝開工，原告未予置理，遂再以97年2 月13日D
        龍施字第09702001001 號函、97年2 月26日D 龍施字第
        09702003581 號函、97年3 月18日D 龍施字第09703003
        301 號函、97年3 月26日D 龍施字第09703005331 號函
        催告並限期原告進場安裝等情，有被告上開函文在本院
        卷64-70 頁可考，復為原告所不爭執，堪認屬實。準此
        ，原告經受被告合法催告，仍未於催告期限內履行其安
        裝之義務，即有不履行契約之違約情形，被告依契約第
        第57條第6 款約定，以97年4 月29日C 龍施字第097040
        00151 號函通知原告終止系爭契約尚未施作之第1 至6
        、9 至18分項工程，應屬合法。系爭契約既係因可歸責
        於原告之事由而終止，則原告有政府採購法第101 條第
        1 項第12款所定情事，自堪認定。
六、綜上所述，本件異議處理結果以原告有政府採購法第101 條
    第1 項第12款所定情事，通知原告擬將其名稱及相關情形刊
    登政府採購公報，認事用法，俱無違誤，申訴審議判斷予以
    維持，亦無不合，原告徒執前詞，訴請撤銷，為無理由，應
    予駁回。
七、本件事證已臻明確，兩造其餘主張、陳述並所提之證據，經
    審酌後，認均與本件判決結果不生影響，故不逐一論述，併
    此敘明。
據上論結，本件原告之訴為無理由，依行政訴訟法第98條第1 項
前段，判決如主文。
中    華    民    國    99    年     1    月   21     日
                    臺北高等行政法院第五庭
                              審判長法  官  黃清光
                                    法  官  周玫芳
                                    法  官  程怡怡
上為正本係照原本作成。
如不服本判決，應於送達後20日內，向本院提出上訴狀並表明上
訴理由，如於本判決宣示後送達前提起上訴者，應於判決送達後
20日內補提上訴理由書（須按他造人數附繕本）。
中    華    民    國    99    年     1    月   25     日
                                    書記官  張正清


司法院資訊處製作；財團法人民間司法改革基金會備份。
